【裁判字號】    99,消債更,26
【裁判日期】    990517
【裁判案由】    更生程序
【裁判全文】
臺灣嘉義地方法院民事裁定            99年度消債更字第26號
聲  請  人  甲○○
上列當事人因消費者債務清理事件聲請更生，本院裁定如下：
    主  文
聲請駁回。
聲請費用由聲請人負擔。
    理  由
一、按債務人不能清償債務或有不能清償之虞者，得依本條例所
    定更生或清算程序，清理其債務；債務人對於金融機構因消
    費借貸、自用住宅借款、信用卡或現金卡契約而負債務，在
    聲請更生或清算前，應提出債權人清冊，以書面向最大債權
    金融機構請求協商債務清償方案，並表明共同協商之意旨；
    協商成立者，應以書面作成債務清償方案，由當事人簽名、
    蓋章或按指印；協商不成立時，應付與債務人證明書，消費
    者債務清理條例第3 條、第151 條第1 項、第4 項分別定有
    明文。準此，債務人有不能清償債務或有不能清償之虞者，
    且依前揭規定請求協商而協商不能成立時，始得依更生或清
    算程序清理其債務。又聲請更生或清算不合程式或不備其他
    要件者，法院應以裁定駁回之。但其情形可以補正者，法院
    應定期間先命補正，同條例第8 條亦定有明文。
二、聲請意旨略以：聲請人即債務人有不能清償債務情事，於消
    費者債務清理條例施行後，曾以書面向最大債權銀行即安泰
    商業銀行股份有限公司（下簡稱安泰銀行）請求共同協商債
    務清償方案，銀行提出利率0％，分180期，每月償還新台幣
    （下同）11,880元之償還方案，惟遭安泰銀行以未能接受顯
    足以負擔之還款方案為由拒絕，致協商未成立，且聲請人無
    擔保或無優先權之債務總額未逾1,200 萬元，復未經法院裁
    定開始清算程序或宣告破產，爰依法聲請更生等語。
三、經查：
（一）聲請人主張其目前債務總額約2,281,580 元（無擔保債務
      ），前於消債條例施行後提出債權人清冊，以書面向最大
      債權金融機構即安泰銀行請求共同協商債務清償方案，惟
      最終協商未能成立等情，有聲請人提出之債權人清冊及安
      泰銀行前置協商不成立通知書在卷可稽，堪信屬實。
（二）聲請人主張目前任職於家福股份有限公司嘉義分公司，97
      、98年度總收入約為973,010 元（薪資收入與工作獎金）
      ，平均每月收入約為40,542元，此有聲請人所出具財產及
      收入狀況說明書、97年度綜合所得稅各類所得資料清單及
      98年度各類所得扣繳暨免扣繳憑單等附卷可憑，堪信為真
      實；至於聲請人於民國99年4 月26日陳報狀另表示依98年
      度各類所得扣繳暨免扣繳憑單之記載，其98年度之總收入
      僅約451,735元，平均每月收入僅為37,644 元云云，惟其
      上開主張，應係未計入財產及收入狀況說明書所載之「工
      作獎金」收入所致，故本院認聲請人實際每月平均收入應
      以財產及收入狀況說明書所列40,542元為可採。
（三）聲請人雖主張其每月必要支出為：膳食費13,500元、子女
      營養午餐費1,950 元、交通費7,200元、健保費1,980元、
      勞保費545元、退休公基金2,178元、水費265元、電費2,5
      34元、電話費2,540元、地價稅90元、牌照稅及燃料稅1,4
      53元、教育費2,884元、煤氣費700元、每月扣押案款12,0
      98元，合計每月必要支出約為42,717元云云，然查：
  １、按參酌消費者債務清理條例之立法目的，乃在使陷於經濟
      上困境之消費者，得藉由更生或清算程序，清理債務，以
      妥適調整其與債權人之權利義務關係，並非幫助債務人保
      持其舊有之生活水平，故債務人果有不能清償債務或有不
      能清償之虞等情事，其生活程度自應受相當之限制，以維
      持一般人最低生活水平所需為準，否則對債權人即屬不公
      。
  ２、聲請人主張之膳食費13,500元包括其本人、配偶、未成年
      長女，聲請人雖未提出單據可資佐證，然本院審酌飲食確
      為每日必要支出，且參酌目前社會物價，每人每日150 元
      之金額，尚屬合理，惟聲請人之配偶吳淑雲係62年12 月1
      日生，有戶籍謄本在卷可稽，足見吳淑雲正值壯年，並非
      無謀生能力之人，是在聲請人主張已不能維持自己生活之
      情況下，自不得再主張扶養其具有獨立謀生能力之配偶（
      民法第1117條第1項、第1118 條前段參照），故聲請人並
      無負擔其配偶吳淑雲膳食費之必要；又聲請人主張其未成
      年次女、三女及長男每月營養午餐費各650元，三人共1,9
      50元乙節，業經聲請人提出午餐費收據附卷可憑，是聲請
      人主張支出膳食費等語，堪屬真實；惟聲請人之配偶吳淑
      雲既非無謀生能力之人，已如前述，則有關對於未成年子
      女之保護及教養權利義務，除法律另有規定外，應由父母
      共同行使或負擔之（民法第1084條第2項、第1089條第1項
      ），是聲請人之配偶吳淑雲對於扶養未成年子女之義務，
      自須共同分擔，故有關聲請人未成年長女膳食費及營養午
      餐費部分應由聲請人與其配偶吳淑雲共同分擔，是聲請人
      每月必要支出之膳食費及營養午餐費合計為7,725 元（計
      算式：聲請人4,500＋未成年長女4,500 ÷2＋營養午餐費
      1,950÷2＝7,725）。
  ３、交通費部分：聲請人原主張每月支付汽油費3,000 元，然
      於99年4月26日補正狀另主張每月汽油費為7,200元，惟聲
      請人既已知負有鉅額債務無法清償，自應樽節開支，在上
      班交通工具選擇上，應以最小成本為考量，本院認應以機
      車為主要代步工具為妥，以減少每月車輛使用之油費及維
      修支出，故認汽油費應以每月2,000 元為適當，逾此部分
      應予剔除不列入必要支出。
  ４、水、電、電話、煤氣費部分：聲請人原主張其每月必須支
      付水費470元、電費1,269元、電話費1,950元、煤氣費700
      元，嗣於前揭補正狀更改為水費265元、電費2,534元、電
      話費2,540元、煤氣費700元，並提出水、電、電話費之繳
      費證明附卷為憑，惟查：
 （1）水費部分，聲請人雖提出台灣自來水公司繳費證明單，然
      該證明單記載之姓名為「謝明傳」、地址為「嘉義縣竹崎
      鄉○○村○○路25號」，並非聲請人個人，亦非聲請狀上
      所載聲請人「嘉義縣竹崎鄉○○村○○路34巷1 號」之住
      所地，尚難認聲請人個人有此必要性之支出，應予剔除。
 （2）電費部分，依一般家庭正常使用計算，以及債務人應樽節
      開支等考量，應以每月2,000 元為適當，聲請人所主張超
      過此範圍之部分，不應准許。
 （3）另電話費（含手機、市內電話）部分，聲請人主張由每月
      1,950元更改為每月2,540元，惟本院就前揭繳費證明單資
      料觀之，聲請人每月雖支出2,000 多元之電話費，然其所
      支出之金額已高於一般個人通常使用之情形及一般家庭支
      出水準，顯逾其經濟狀況相應之支出，且聲請人亦未陳明
      此等支出是否為其維持其生活或工作所必要，又每月如此
      高額之通訊費用亦顯有浪費之虞，故本院認聲請人既已知
      負有鉅額債務無法清償，即應思樽節開支，因此認為行動
      通話費以1,000元、市內電話話通話費以500元為妥。
 （4）煤氣費每月700 元，雖未提出實際支出證明供本院參酌，
      然此項支出尚未超出一般標準，應可採信。
  ５、關於勞健保費、退休公基金部分，聲請人主張其每月支出
      勞健保費2,525元及公基金2,178元乙節，業據提出薪資單
      1 份為證，核閱無訛，應予准許。
  ６、牌照稅、燃料稅部分平均每月1,453 元部分：查聲請人並
      無任何動產，而此部分稅賦之負擔義務人均係聲請人之配
      偶吳淑雲，亦經聲請人陳明在卷，並有嘉義縣財政稅務局
      牌照稅繳款書及汽車燃料稅使用費繳納通知書為證，是此
      筆稅賦既非屬聲請人之稅賦負擔，自不應由聲請人繳納，
      從而本院認此項支出非生活必要費用，應予剔除。
  ７、地價稅部分：聲請人主張每月平均為90元，業據其提出98
      年地價稅繳款書附卷可稽，故應准予認列。
  ８、教育費部分：聲請人主張須支出長女謝育任每學期註冊費
      7,976 元、資處費1,830元；次女謝佳旻每學期註冊費742
      元、課業輔導費1,618元；三女謝佩毓每學期註冊費842元
      、課業輔導費762元；長男謝家誠每學期註冊費742元、課
      業輔導費1,973元，每月平均為2,884元等情，業經聲請人
      提出謝育任萬能工商註冊費收據、謝佳旻、謝佩毓及謝家
      誠之竹崎高中註冊費收據、課業輔導費收據為憑，可信為
      真實，然對於未成年子女之保護及教養權利義務，除法律
      另有規定外，由父母共同行使或負擔之，民法第1084條第
      2項、第1089條第1項定有明文，是聲請人之配偶應分擔2
      分之1教育費，故聲請人教育費支出每月以1,442元（計算
      式：2,884÷2＝1,442），始屬合理。
  ９、聲請人所提每月法院扣押款項12,098元部分，乃係遭債權
      銀行聲請對其薪資強制執行之款項，惟倘若聲請人能本於
      誠信與債權銀行就還款方案成立協商，依法聲請人僅需依
      協商之還款方案清償，銀行之扣薪即不能繼續，故此筆金
      額顯非屬每月必要支出，自不得列計。
（四）依上所述，本院認聲請人每月之必要支出費用合計為20,1
      60元（計算式：7,725+2,000+2,000+1,500+700+2,525+2,
      178+90+1,442 ＝20,160）。
四、依前揭所述，聲請人每月平均收入約有40,542元，扣除前揭
    必要支出，尚餘約20,382元，自足以支付前揭債權人安泰銀
    行所提供聲請人0％利率，分180期，每月償還11,880元之還
    款方案，足認聲請人並無不能清償債務或有不能清償債務之
    虞之情事。從而，聲請人主張其有不能清償債務之情事乙節
    ，自非可採，應認聲請人聲請更生，與消費者債務清理條例
    第3 條規定不合，且上開欠缺又屬無從補正，依首揭規定及
    說明，自應駁回其更生之聲請，爰裁定如主文所示。
中    華    民    國    99    年    5     月    17    日
              民事第一庭    法      官  周俞宏
上為正本係照原本作成
如不服本裁定，應於裁定送達後10日內，以書狀向本院提出抗告
，並繳納抗告費新臺幣1千元
中    華    民    國    99    年    5     月    17    日
                            書  記  官  劉怡欣

司法院資訊處製作；財團法人民間司法改革基金會備份。
